【裁判字號】    98,沙簡上,546
【裁判日期】    981015
【裁判案由】    詐欺
【裁判全文】
臺灣臺中地方法院刑事判決           98年度沙簡上字第546號
上  訴  人  乙○○
即  被  告
上列上訴人即被告因詐欺案件，不服本院沙鹿簡易庭98年度沙簡
字第241 號中華民國98年4 月30日第一審簡易判決（聲請案號：
台灣台中地方法院檢察署98年度偵字第988 號），提起上訴，本
院管轄之第二審合議庭判決如下：
    主    文
上訴駁回。
    犯罪事實
一、呂嘉偉明知個人在金融機構帳戶之金融卡係供自己使用之重
    要理財工具，關係個人財產、信用之表徵，且可預見金融卡
    及其密碼資料如交予他人使用，極易被利用為與財產有關之
    犯罪工具，使犯罪更難查緝，竟不顧他人可能遭受財產上損
    害之危險，而基於縱若其所提供之金融機構帳戶被利用作為
    遂行他人詐欺取財之行為使用，亦不違背其本意之幫助犯意
    ，於民國97年11月6 日，依報紙刊登貸款廣告之電話號碼，
    撥打電話與真實姓名、年籍均不詳自稱「陳先生」之成年男
    子聯絡，而於同日下午2 時近3 時許，在不詳地點，將其在
    中國信託商業銀行股份有限公司（下稱中國信託銀行）三重
    分行所申設之帳號000000000000號帳戶之存摺及金融卡託運
    寄送至高雄地區交付予該自稱「陳先生」之男子，並於同日
    晚上9 時30分許告知提款密碼，容任該人所屬之詐欺集團成
    員使用其帳戶以遂行詐欺取財犯罪。嗣該自稱「陳先生」之
    男子及其所屬之詐騙集團成員，即基於意圖為自己不法之所
    有之犯意聯絡，於97年11月6 日晚上10時5 分許，由不詳成
    員撥打電話向居住於新竹縣新豐鄉○○街200 巷6 弄11號之
    丙○○佯稱：其於網路拍賣貨到付款交易簽名時，簽錯欄位
    ，誤選擇為分期付款之方式，如未取消，將分12期，持續自
    其個人帳戶扣除分期款項，為避免損失，需按照指示至自動
    櫃員機操作取消付款云云，致使丙○○因而陷於錯誤，遂於
    同日晚上11時30分許、11時34分許，在新竹縣新豐鄉○○路
    7-11商店所設置之自動櫃員機，先後依該詐騙集團成員之指
    示，轉帳新臺幣（下同）30,000元、23,000元至呂嘉偉之上
    開帳戶內。嗣丙○○察覺情況有異，得知受騙，經報警處理
    ，始由警進而循線查知上情。
二、案經臺中市警察局第六分局報請臺灣臺中地方法院檢察署檢
    察官偵查後聲請簡易判決處刑。
    理  由
一、按現行刑事訴訟法為保障被告之反對詰問權，排除具有虛偽
    危險性之傳聞證據，以求實體真實之發見，於該法第159 條
    第1 項明定被告以外之人於審判外之言詞或書面陳述，除法
    律有規定者外，不得作為證據。又被告以外之人於審判外之
    陳述，雖不符前4 條之規定（即刑事訴訟法第159 條之1 至
    同條之4） ，而經當事人於審判程序同意作為證據，法院審
    酌該言詞陳述或書面陳述作成時之情況，認為適當者，亦得
    為證據；當事人、代理人或辯護人於法院調查證據時，知有
    第159 條第1 項不得為證據之情形，而未於言詞辯論終結前
    聲明異議者，視為有前項之同意，刑事訴訟法第159 條之5
    定有明文。本件當事人並未就卷內證據資料之證據能力有所
    爭執，且迄於言詞辯論終結前，均未主張有刑事訴訟法第15
    9 條第1 項不得為證據之情形，是應認已同意卷內證據均得
    作為證據，且經本院審酌後，認無不適當之情形，應認本案
    調查之卷內證據均有證據能力，合先敘明。
二、訊據上訴人即被告（下稱被告）呂嘉偉於本院審理中固坦承
    申設上開中國信託銀行帳戶，並於前揭時、地將帳戶之存摺
    、金融卡及密碼提供予真實姓名、年籍均不詳自稱「陳先生
    」之男子等節不諱，惟矢口否認有何幫助詐欺取財犯行，辯
    稱：伊係看報紙銀行信貸廣告，依廣告所刊登之電話號碼與
    對方聯絡欲辦理貸款，誤信對方所言而將上開帳戶之存摺及
    提款卡連同密碼交付對方，不料竟被對方用於詐欺取財，伊
    並無幫助詐欺之故意，反係受騙上當致交付存摺及提款卡予
    他人之被害人云云。經查：
  (一)證人即被害人丙○○於上揭犯罪事實欄所載時、地，遭人以
    如犯罪事實欄所載之詐術詐騙，致陷於錯誤，而先後將總計
    53,000元之款項轉帳存入被告之上開中國信託銀行帳戶之事
    實，業據證人丙○○於警詢時指述綦詳，並有自動櫃員機交
    易明細影本2 紙及被告所有上開帳戶之對帳單附卷可稽。足
    證被告交付予自稱「陳先生」男子之上開中國信託銀行帳戶
    確係供詐欺集團用以向被害人詐騙款項之用。
  (二)被告雖以前揭情詞置辯，惟：(1)現今一般民眾向金融機構申
    辦貸款，多需提供在職證明、薪資扣繳憑單或其他財力證明
    資料，即可供作金融機構核准信用貸款或抵押貸款與否之擔
    保，根本毋庸交付其他金融機構帳戶之存摺、提款卡及印章
    憑以辦理。況且金融機構於核准貸款後，亦係將款項直接撥
    入指定之帳戶內，再由申辦貸款之人依其資金運用需求，自
    行決定提領或轉匯該筆貸款，則在委託他人向銀行申辦貸款
    之階段，應無使用提款卡以提領帳戶內存款之必要。是被告
    抗辯係基於申辦貸款而交付上開金融機構帳戶之存摺、提款
    卡及密碼云云，已與事理相違，而難採信。(2)至被告提出之
    報紙分類廣告及其所使用之0000000000號行動電話於97年11
    月6 日、7 日之通話明細單，亦僅足認被告於97年11月6 日
    10 時36 分51秒、11時32分22秒、11時36分15秒、12時5 分
    26 秒 、13時45分05秒、14時30分35秒、14時34分35秒、14
    時39 分12 秒、21時34分34秒、23時44分23秒、23時52分06
    秒及同年月7 日8 時44分36秒、10時19分34秒，有與該貸款
    廣告上所刊登之0000000000號電話持用者密切通話，然尚不
    足以證明被告與該電話持用者之談話內容確為申辦貸款而交
    付帳戶事宜。另證人即臺中市警察局第六分局協和派出所員
    警陳照園於本院審理時證述：當時係因銀行通報有警示帳戶
    所有人在該行辦理業務，伊始前往銀行，並將被告帶回派出
    所調查，製作筆錄期間，被告曾在派出所內接到電話，被告
    並自稱係對方來電，印象中伊並未與對方對話，亦不清楚對
    方為何人，僅請被告不要理會對方等語，亦僅足證明被告上
    開帳戶因遭列為警示帳戶，而於被告前往辦理業務時，遭警
    帶回派出所調查乙節，但仍不足證明被告係因為辦理貸款而
    遭詐騙交付上開帳戶資料。(3)再者，倘被告於本院審理時供
    稱：對方表示係要將錢陸續存入上開帳戶作為資金證明用以
    貸款，再將前提領出來云云係屬真實，則被告與該名代辦貸
    款自稱「陳先生」之男子豈非共同欲以虛偽存提往來紀錄美
    化帳面，或勾結金融機構內部稽核人員從事業務上之不法犯
    罪，據以向金融機構詐騙貸款？又該名代辦貸款之「陳先生
    」尚且不惜以此不法手段向他人施詐，且為被告所明知，佐
    以被告於本院審理時亦供承：伊於提供上開帳戶金融卡等資
    料予對方時有懷疑過，而因伊上開中國信託銀行帳戶內沒有
    錢，所以才交付提款卡及密碼等予對方，至於其餘帳戶內因
    尚有錢，即未交付等語，且被告與對方素昧平生，亦不知其
    真實姓名、年籍為何，則遑論其2 人有何互信基礎，被告竟
    仍輕易將金融卡及密碼等專有物品交付予對方，堪認被告對
    於該帳戶恐將用以從事詐欺犯罪已有認識，何能謂其僅係單
    純受騙交付存摺、金融卡資料而不知可能遭人挪用從事不法
    用途？從而，縱認被告係於閱報後基於貸款目的而交付上開
    帳戶資料，尚無從憑此而為有利被告之認定。
  (三)按刑法上之故意，可分為直接故意與不確定故意（間接故意
    ），所謂「不確定故意」，係指行為人對於構成犯罪之事實
    ，預見其發生而其發生並不違背其本意者，刑法第13條第2
    項定有明文，再以幫助犯成立之要件，除須有幫助行為外，
    須行為人有幫助之故意，行為人預見犯罪結果之發生，雖非
    積極希望該犯罪結果發生，然仍施以幫助行為，而該結果之
    發生亦不違背其本意者，即屬有幫助犯罪之未必故意。按金
    融帳戶為個人之理財工具，個人專屬性甚高，而政府開放金
    融業申請設立後，金融機構大量增加，一般民眾皆可以存入
    最低開戶金額之方式自由申請開設金融帳戶，並無任何特殊
    之限制，因此一般人申請存款帳戶極為容易而便利，且得同
    時在不同金融機構申請多數存款帳戶使用，並無使用他人帳
    戶之必要，此為一般人日常生活所熟知之常識，故除非充作
    犯罪使用，並藉此逃避警方追緝，一般正常使用之存款帳戶
    ，並無向他人另行取得帳戶存摺及提款卡使用之必要。參以
    坊間報章雜誌及其他新聞媒體，對於利用他人帳戶作為匯入
    不法所得之人頭帳戶，規避執法人員之查緝之詐騙案件一再
    報導披露，一般智識健全之成年人亦應有所知，而被告年逾
    40歲，開設出租書店，並擔任科技公司董事，有經濟部函及
    其名片在卷可按，社會閱歷應史豐富，對此自難諉為不知或
    無從預見，是被告縱使並不確知所提供之帳戶，係遭他人用
    以對被害人詐欺取財，亦無法確知取得帳戶之人係以何種方
    法於何時地為詐欺取財之具體內容，惟對於其所提供之上揭
    帳戶，將遭人作為詐欺取財犯行所得財物匯入及提領之工具
    使用，應有概括之認識，且可預見其發生，被告竟仍輕意提
    供自己帳戶供無信賴關係之他人使用，顯對帳戶係供他人取
    得不法犯罪所得之用，亦不違背其本意，且其無確信帳戶不
    致遭利用為犯罪之用，仍將帳戶交付，足認本案被告係基於
    幫助犯罪之不確定故意，而有幫助詐欺取財之犯行，堪以認
    定。
  (四)綜上所述，被告所辯均無足採，本件事證明確，被告犯行應
    堪認定，自應依法論科。
三、按刑法上之幫助犯，係對於犯罪與正犯有共同之認識，而以
    幫助之意思，對於正犯資以助力，而未參與實施犯罪之行為
    者而言，迭據最高法院著有75年度臺上字第1509號、84年度
    臺上字第5998號及88年度臺上字第1270號判決意旨可供參照
    。是以，如未參與實施犯罪構成要件之行為，且係出於幫助
    之意思提供助力，即屬幫助犯，而非共同正犯。本案被告呂
    嘉偉提供銀行帳戶金融卡及密碼予真實姓名、年籍均不詳之
    人使用，雖然使該人及所屬詐欺集團成員得共同基於詐欺取
    財之犯意，向被害人詐取財物，並以被告所提供之銀行帳戶
    供作指定匯款之帳戶，規避檢警機關之追緝，以遂行其詐欺
    取財之犯行，然被告單純提供帳戶供人使用之行為，並不等
    同於向被害人施以欺罔之詐術行為，且亦無證據證明被告有
    參與詐欺取財犯行之構成要件行為，是被告提供帳戶金融卡
    及密碼供人使用之行為，對於該詐欺集團成員遂行詐欺取財
    犯行，資以助力，揆諸上開判決意旨，核被告所為，係犯刑
    法第30條第1 項前段、第339 條第1 項之幫助詐欺取財罪。
    又被告幫助他人犯前開詐欺取財罪，依刑法第30條第2 項之
    規定，按正犯之刑減輕之。從而，原審依刑法第30條第1 項
    前段、第2 項、第339 條第1 項、第41條第1 項前段，刑法
    施行法第1 條之1 第1 項，判處被告有期徒刑3 月，並諭知
    如易科罰金，以1,000 元折算1 日，其法律適用及量刑均屬
    妥適，被告上訴意旨，猶執陳詞，辯稱：伊交付對方上開帳
    戶資料係為辦理貸款，並不知帳戶會遭供作詐欺取財之人頭
    帳戶使用云云，顯不足採，本件上訴為無理由，應予駁回。
據上論斷，應依刑事訴訟法第455 條之1 第1 項、第3 項、第36
8 條，判決如主文。
本案經檢察官甲○○到庭執行職務。
中    華    民    國    98    年    10    月    15    日
                  刑事第十七庭  審判長法  官  陳玉聰
                                      法  官  簡芳潔
                                      法  官  劉惠娟
以上正本證明與原本無異。
不得上訴。
                                      書記官  童淑芬
中    華    民    國    98    年    10    月    15    日
附錄本案論罪科刑法條全文
刑法第339條
意圖為自己或第三人不法之所有，以詐術使人將本人或第三人之
物交付者，處5年以下有期徒刑、拘役或科或併科1千元以下罰金
。
以前項方法得財產上不法之利益或使第三人得之者，亦同。
前二項之未遂犯罰之。


司法院資訊處製作；財團法人民間司法改革基金會備份。
